【裁判字號】    95,勞訴,176
【裁判日期】    970630
【裁判案由】    給付退休金差額等
【裁判全文】
臺灣臺北地方法院民事判決             95年度勞訴字第176號
原      告  甲○○
訴訟代理人  陳金泉律師
            葛百鈴律師
            李瑞敏律師
被      告  財團法人中華顧問工程司
法定代理人  乙○○
訴訟代理人  丙○○
            劉陽明律師
            陳璧秋律師
上列當事人間請求給付退休金差額等事件，本院於民國97年5 月
30日言詞辯論終結，判決如下：
    主      文
被告應給付原告新臺幣佰壹拾萬仟柒佰陸拾柒元，及其中
新臺幣捌萬陸仟陸佰陸拾柒元部分，自民國九十五年四月十九日
起；其中新臺幣壹佰伍拾萬元部分，自民國九十五年七月二十一
日起；其餘新臺幣壹佰伍拾肆萬柒仟壹佰元部分，自民國九十五
年五月十九日起，均至清償日止，按年息百分之五計算之利息。
被告應撤銷其九十五年三月三十一日華顧（95）管字第002788號
函對原告所為記三大過及降級處分之意思表示，並於被告所置備
勞工名卡中將關於原告記三大過及降級處分之記載予以塗銷。
被告應於其企業網站（網址：http://www.ceci.org.tw）首頁刊
登內容為「本公司前於民國（下同）九十三年七月二十九日以圖
書管理不善致本公司遭受重大損失為由將前退休甲○○專員予以
公告解雇（公告文號九三華顧管字第6000號），惟有關甲○○專
員與本公司間解雇合法性爭議乙事，業經臺灣臺北地方法院九十
四年勞訴字第十四號判決確定解雇不合法，雙方僱傭關係繼續存
在至甲○○專員申請退休生效為止，為免誤解，謹此澄清。」之
澄清公告貳週。
原告其餘之訴駁回。
訴訟費用由原告負擔百分之五，餘由被告負擔。
本判決第一項、第三項於原告以新臺幣壹佰貳拾萬元供擔保後，
得假執行；被告如以新臺幣參佰壹拾萬元為原告預供擔保，得免
為假執行。
原告其餘假執行之聲請駁回。
    事實及理由
一、原告主張其自民國70年2 月11日起受僱於被告，詎被告突於
    93年7 月29日以原告有圖書盤點不實情事，以華顧（93）管
    字第6000號公告將原告解僱，原告不服，遂向本院提起確認
    兩造僱傭關係存在並請求被告給付工資之訴訟，嗣經本院以
    94年度勞訴字第14號判決，認原告並無圖書盤點不實，被告
    解僱不合法，因而判決確認兩造間僱傭關係繼續存在，被告
    並應按月給付原告新臺幣（下同）65,000元之工資。詎上開
    判決確定後，被告雖以存證信函通知原告復職，但同時竟謂
    其就原告之圖書盤點不實，對原告有損害賠償債權，並以之
    與原告之工資債權抵銷云云，意圖不遵守上開確定判決。嗣
    原告應被告之通知，遵期於95年3 月8 日復職後，乃於同月
    10日委請律師發函通知被告遵守已告確定之上開判決，惟被
    告依然故我，又於同月31日假原告盤點不實及抗拒重大職務
    命令之藉口，以華顧（95）管字第002788號函，對原告為記
    三大過、降級及減薪至每月本薪僅剩25,000元之懲戒處分，
    且拒不給付原告自95年3 月8 日起至同年4 月17日止按每月
    以65,000元計算之工資計86,667元。由於原告違法公告對原
    告為記大過及降級、減薪之處分，使被告之全體員工知悉原
    告遭懲處之事，顯係故意侵害原告名譽權，原告自得依民法
    第184 條第1 項及第195 條規定，請求被告賠償非財產上損
    害300,000 元，並請求被告撤銷上開違法之懲戒處分暨於其
    企業網站張貼澄清公告等回復名譽之適當處分；又原告受僱
    於被告，迄95年2 月10日，年資已滿25年，符合勞動基準法
    （下稱勞基法）第53條自請退休要件，原告於95年3 月16日
    以簽呈向被告提出自請退休預告，並以同年4 月18日為退休
    生效日，被告雖准原告退休並核發退休金，惟僅以26,800元
    而非以原告每月工資65,000元作為計算退休金之平均工資，
    致短付原告退休金計1,547,100 元。再原告任職滿25年，依
    被告所訂工作規則第63條規定，可獲核發1 個月本薪之久任
    獎金65,000元，被告亦未給付。另原告符合自請退休要件時
    ，本可依勞工保險條例（下稱勞保條例）第58條第1 項第4
    款規定請領勞保老年給付，惟因被告未依勞保條例第11條第
    1 項規定，於原告到職當日為原告辦理勞工保險之投保，遲
    至71年1 月2 日始為之，又於93年7 月29日違法解僱原告，
    同時將原告之勞工保險辦理退保，致原告投保年資中斷，無
    法於退休時請領老年給付，而損失1,470,000 元，原告自得
    依勞保條例第72條第1 項規定請求被告賠償此項損失。被告
    因上述事由，應給付原告所欠工資86,667元、名譽受損之非
    財產上損害300,000 元、退休金差額1,547,100 元、久任獎
    金65,000元、勞保老年給付損失1,470,000 元，共計3,468,
    767 元。其中退休金差額1,547,100 元部分，依勞基法施行
    細則第29條第1 項規定，被告應在原告退休日起30日即95年
    5 月18日前給付；其中工資及久任獎金合計151,667 元部分
    ，參照勞基法施行細則第9 條規定，被告應於原告退休日即
    95年4 月18日給付；另勞保老年給付損失1,470,000 元及名
    譽權受損之非財產上損害300,000 元合計1,770,000 元部分
    ，因原告於95年7 月10日即發函通知被告於函到後7 日內給
    付，被告於同年月13日收受此函，亦應於同年月20日前給付
    ，惟被告對上開債務遲不履行，原告亦得請求被告加付法定
    遲延利息。爰依上開民法、勞基法、勞保條例之規定及兩造
    間勞動契約之法律關係，提起本訴，聲明請求(一)被告應給付
    原告3,468,767 元，及其中1,547,100 元部分，自95年5 月
    19日起；其中151,667 元部分，自95年4 月19日起；其餘1,
    770,000 元部分，自95年7 月21日起，均至清償日止，按年
    息5%計算之利息；(二)被告應撤銷其95年3 月31日華顧（95）
    管字第002788號函對原告所為記三大過及降級處分之意思表
    示，並於被告所置備勞工名卡中將關於原告記三大過及降級
    處分之記載予以塗銷；(三)被告應於其企業網站（網址：http
    ://www.ceci.org.tw）首頁刊登內容為「本公司前於民國（
    下同）九十三年七月二十九日以圖書管理不善致本公司遭受
    重大損失為由將前退休甲○○專員予以公告解雇（公告文號
    九三華顧管字第6000號），惟有關甲○○專員與本公司間解
    雇合法性爭議乙事，業經臺灣臺北地方法院九十四年勞訴字
    第十四號判決確定解雇不合法，雙方僱傭關係繼續存在至甲
    ○○專員申請退休生效為止，為免誤解，謹此澄清。」之澄
    清公告（下稱系爭澄清公告）2 週；並就上開(一)、(三)之聲明
    ，願供擔保，請准宣告假執行等情。
二、被告則以：91年7 月間，被告要求原告進行全面盤點，原告
    長達5 個月之期間虛應故事，於92年1 月7 日簽辦單上簽陳
    ：「圖書盤點結果如下：目前共有圖書27,578冊；經清點發
    現遺失19冊」，嗣被告93年5 月18日將原告調任高鐵總顧問
    機電計畫專員，於辦理圖書交接時，始發現與原告前揭簽辦
    單落差甚鉅，經被告於93年7 月23日至同年12月31日進行全
    面盤點，赫然發現圖書盤虧（指到驗清冊上所載圖書，資料
    顯示未借出應在館，於盤點時卻未發現）3,243 冊，其中書
    籍143 冊、期刊2,811 冊、光碟31冊、地圖48冊、規範210
    冊；圖書盤盈（指於圖書上貼有條碼，但於torica盤點軟體
    系統中未有該書之登錄者）5,473 冊，其中書籍2,646 冊、
    期刊202 冊、光碟95冊、規範2,530 冊；圖書條碼重號378
    冊；圖書未貼條碼約4,570 冊。原告雖諉稱被告未要求盤點
    云云，惟以原告之學經歷背景而言，在圖書管理職務上之表
    現，應具有相當之水平，其受僱被告期間內，更有長達23年
    之職務均為負責圖書之管理，包括圖書、期刊、標準、規範
    之採購、徵集、分類、編號、參考咨詢、電子化資料處理、
    網頁規劃及撰述等。其經被告減薪處分前，每月更支領相當
    於就業市場上中級主管之65,000元高薪，在工作職務上更應
    負相當責任並有相當表現。而被告於72年5 月頒訂之「中華
    顧問工程司圖書、期刊與技術參考資料管理規則」第21條：
    「圖書資料每年定期清點一次，所有借出之書刊不論到期與
    否，均應依排定之日期交還圖書資料室；俟清點完畢，即可
    再借」，亦明文揭示不論借閱時間到期與否，於每年定期清
    點日均要先全數歸還，俟清點後始能再借。原告工作之範圍
    自負有每年定期清點之義務。此即使未經規範於管理規則，
    然圖書管理最基本之要求除在管理圖書之借閱及歸還外，並
    應避免圖書之佚失及力求圖書管理之正確，而圖書是否佚失
    歸還，自須全面定期清點，始能發現真實。是每年清點圖書
    ，無疑係原告職務範圍內最基本之工作要求。尤以被告曾於
    85年1 月19日因圖書資料中心進行圖書館自動化工作，同年
    11月18日為進行年底盤點，並公告要求員工配合將借閱之圖
    書期刊歸還，當時原告亦應進行大盤點。是原告將圖書管理
    不實之責任推諉於被告未要求盤點，其怠惰職務之情昭然若
    揭。又原告對於91年7 月及93年7 月之兩次盤差，雖又稱91
    年盤點時，被告委託鼎盛公司設計之盤點系統torica軟體及
    報表無法顯示盤盈、盤虧云云，然原告茍確實進行盤點，檢
    視及掃條碼乃為最基本之前置作業，原告即使無法親力親為
    ，亦應交代當時之工讀生進行該項作業，惟被告當時僱用之
    工讀生陳振緒於本院95訴字第10183 號債務人異議之訴96年
    3 月19日審理中證稱：「當初被告（即本件原告）是指定範
    圍，叫我掃該範圍內的圖書，被告叫我掃的範圍我都有掃完
    」等語，可知原告僅指定工讀生掃描部分圖書條碼而已，置
    其他圖書於不顧。足見原告既未親力親為，亦未盡指揮監督
    之職，則其基本前置作業均尚未完成，所得盤點結論又豈會
    正確？且依負責安裝torica系統之鼎盛公司員工趙則源於本
    院95年度訴字第10183 號債務人異議之訴96年3 月19日審理
    中所證：「當初是設計把盤虧、破損等情形都會集中在同一
    報表裡面，當時並沒有設計盤盈情形的顯示」、「不同的情
    形就會出現不同的報表，例如盤虧是一份報表、盤盈是一份
    報表」、「該郵件中所提到原開發的圖書館系統指的就是在
    提升前的版本，該郵件內容跟我剛才所言相符合，指的就是
    說沒有針對盤盈、盤虧、外借、遺失等不同的情形分門別類
    製作報表，而是包括在一份報表中，只是在這份報表中會把
    盤盈、盤虧、外借、遺失等狀態註記在該書籍處」等語，亦
    可知原系統盤盈、盤虧功能縱有不足，但猶可顯示異常，而
    其重點在於原告有無進行輸入之動作，如原告根本未為輸入
    ，則不論系統功能再強，均無法顯示異常。乃原告僅掃描部
    分圖書條碼，根本未輸入全部條碼，則不論系統功能為何，
    原告均有違職務。況原告僅就圖書條碼重號378 冊、圖書未
    貼條碼約4,570 冊之疏誤，即難辭其咎。是被告對原告為記
    三大過、降級之懲戒處分，並無不合。而依被告之工作規則
    第40條、42條規定：「各單位之各級主管應大公無私，遇有
    員工考績事項，隨時考核並予紀錄，作為年度考績之參考，
    其有特殊功過者，應隨時報請獎懲」、「（年度考績與升遷
    ）本工程司每年一次定期辦理員工考績，並得依員工考績結
    果辦理升遷或加薪事項，考績辦法另訂之」，被告得隨時視
    員工表現予以獎懲，調整薪資結構，自然得為減薪處分。況
    工作規則既列舉申誡、記過類獎懲種類，舉重以明輕，被告
    自得對原告作減薪處分。且參酌臺灣新竹地方法院91重勞訴
    字第3 號判決理由，亦可見追認減薪並無不可。則原告既經
    減薪為每月本薪25,000元，其自95年3 月8 日起至95年4 月
    17日止之40日工資，自僅為33,333元。而其退休前6 個月之
    平均工資，亦係以月薪25,000元加計每月1,800 元之伙食費
    ，即26,800元，以此按原告年資計算之退休金亦僅1,085,40
    0 元，此項金額原告並已完全領迄。又原告雖依被告之工作
    規則第63條第4 項規定，請求久任獎金65,000元，惟細繹被
    告之上開工作規則，已特別明文加註「於90年4 月25日始予
    實施」，顯見該項獎勵之發放，係從實施日開始計算年資，
    之前年資無適用餘地。而自90年4 月25日實施起至95年4 月
    17日原告退休日止，原告服務期間不過4 年餘，未達該條10
    年期限之最低門檻，被告自無發放必要。況依該規定所揭「
    給予獎勵」之文義，亦可知該項係屬恩惠性給與，非經常性
    給付，被告自有發放與否之決定權。又縱認原告得請求此項
    獎金，其每月本薪亦不過25,000元，而非原告主張之65,000
    元。此外，原告雖另請求老年給付損失1,470,000 元，然依
    行政院勞工委員會83年5 月30日台83勞動3 字第35000 號函
    之意旨，可知老年給付固按投保年資計算，惟不同投保單位
    之有效年資本得合併計算，與勞工退休金給付標準不同，待
    原告之投保年資符合老年給付條件時，即得請領，不限於同
    一投保單位，或受投保中斷之影響。而原告之勞工保險雖於
    93年7 月29日因遭被告解僱辦理退保致中斷，惟原告自93年
    7 月29日後至95年3 月8 日復職之期間，曾有任職振典股份
    有限公司並為投保之紀錄，嗣又無故怠於取得利益，此可揆
    諸本院94年度裁全字第190 號及臺灣高等法院94年度抗字第
    88 2號裁定所載「經查，聲請人（即原告）於93年9 月6 日
    即已受僱振典股份有限公司．．．仍得轉向他處服勞務取得
    報酬」等文義，即可得徵原告於93年7 月29日遭被告解雇後
    ，確有因不服勞務轉向他處服勞務所取得或故意怠於取得之
    利益。申言之，原告於遭解僱期間仍有於他處服勞務，並以
    相同之投保金額繼續投保勞工保險，僅因原告嗣後無故怠於
    取得並使勞工保險無法繼續而告中斷，此乃可歸責原告事由
    所致，自不得單以解雇事由，遽而主張受有老年給付之損害
    。況不同投保單位之有效年資本得合併計算，且待原告之投
    保年資符合老年給付條件時，自得請領。準此，原告實無因
    投保中斷致未能請領老年給付而向被告請求賠償之理。至於
    原告雖併請求慰撫金300,000 元，暨請求撤銷被告對其所為
    記大過等懲戒處分、塗銷勞工名卡之註記，另追加請求被告
    於企業網站上刊登系爭澄清公告。惟依最高法院95台上字第
    338 號判決意旨，法人無侵權行為能力，原告對被告主張侵
    權行為，與法本有不合。而本院94年度勞訴字第14號確認僱
    傭關係存在之確定判決既判力，僅及於「被告94年7 月29日
    之解雇行為，逾法定除斥期間，且不符被告人事評議委員會
    組織規程，有其程序上之瑕疵，因此該解雇行為不生效力」
    之認定。至於原告是否有職務疏失，被告有無實體法上解僱
    事由，該確定判決未為實體認定，不具既判力，被告自得再
    為主張。準此，被告以未經裁判之實體法上爭議事由，解雇
    原告，即無罔顧判決效力之故意過失侵權行為可言。況被告
    並未將懲處原告之處分揭示公告，益徵原告此部分請求並無
    依據。末者，縱認原告上揭金錢部分之請求為有理由，然原
    告受僱期間，有管理不良、盤點不實之違背職務行為，致被
    告佚失圖書，及額外盤點登錄所受損害計880,599 元，被告
    自得以此損害賠償債權，與原告之債權相抵銷；且自93年7
    月29日被告為終止僱傭關係之意思表示後，原告轉向第三人
    振典公司服勞務，自93年8 月1 日起至被告通知原告復職之
    95年3 月3 日止，約計19個月，以振典公司每月為原告投保
    勞工保險之投保薪資42 ,000 元計，原告轉向他處服勞務（
    退步言之，倘原告未實質支薪，則係故意怠於取得利益）為
    798,000 元。依民法第487 條，僱佣人得由報酬額內扣除之
    ，被告亦得行使抵銷權。雖原告否認有向他處服勞務或故意
    怠於取得利益情事，惟參見原告所提振典公司所出具之證明
    書記載「甲○○小姐於民國93年9 月6 日至本公司任職，並
    於到職當日由本公司替其申報加保勞工保險，惟數日後甲○
    ○小姐即告知本公司其另有其他規劃，旋即離職」，載明原
    告有在該處服務之事實。茍原告否認該物證之真正，為何復
    欲以該證明書證明未支領薪資？舉證方法自相矛盾。且臺灣
    高等法院94年度抗字第882 號裁定意旨亦認原告之謀職能力
    並未喪失，仍得轉向他處服勞務取得報酬。另原告於94裁全
    字第190 號假處分事件中所自撰之陳報狀，亦自陳「債權人
    自93年7 月29日遭債務人非法解僱，而93年9 月6 日由振典
    有限公司加保勞工保險乙事，此乃債權人於遭解雇後另向振
    典公司求職，於93年9 月6 日到職，旋即考慮長期、專心處
    理本件訟案，乃即離職」，自承有在振典公司任職之事實。
    原告臨訟否認，並不足採。至於原告另稱其縱有轉向他處服
    勞務或故意怠於取得利益情事，然民法第487 條但書扣除之
    主張，性質上為異議，且為請求權之減縮，被告亦不得主張
    抵銷云云。按民法第487 條扣除之主張，縱不同於抵銷，然
    其法律效果，參見學者史尚寬之見解，亦認為「債權人對於
    債務人因免給付所取得或應取得之利益並未取得獨立之請求
    權，惟有就部分之拒絕給付權」，準此，扣除者，得拒絕給
    付，亦有妨礙原告請求之事由。而原告所提出之法律見解，
    係謂損害未發生前，資方不得預扣工資，雙方就賠償金額無
    法達成協議者，應循法律途徑解決，不得扣發工資，非謂資
    方無行使抵銷權之權能。本件損害既已發生，被告於本訴行
    使抵銷權，即係依循法律途徑解決，自屬於法無違。是被告
    以上開對原告共計1,678,599 元之債權，主張抵銷，並無不
    合等語，資為抗辯，並聲明請求駁回原告之訴及假執行之聲
    請，如受不利判決，則願供擔保，請准免為假執行。
三、經查，原告主張其自70年2 月11日起受僱於被告，被告於93
    年7 月29日以原告有圖書盤點不實情事，以華顧（93）管字
    第6000號公告解僱原告，嗣原告向本院提起確認兩造僱傭關
    係存在並請求被告給付工資之訴訟，經本院以94年度勞訴字
    第14號判決，認被告解僱原告不合法，因而判決確認兩造間
    僱傭關係繼續存在，並命被告按月給付原告65,000元之工資
    。上開判決確定後，被告以存證信函通知原告復職，同時謂
    被告就原告之圖書盤點不實，對原告有損害賠償債權，而以
    之與原告之工資債權抵銷。其後原告於95年3 月8 日復職後
    ，即於同月10日委請律師發函通知被告遵守上開確定判決，
    惟被告於同月31日再以原告盤點不實及抗拒重大職務命令為
    由，另以華顧（95）管字第002788號函，對原告為記三大過
    、降級及減薪至每月本薪為25,000元之懲戒處分，且未給付
    原告自95年3 月8 日起至同年4 月17日止之工資；又原告受
    僱於被告，迄95年2 月10日，年資滿25年，符合勞基法第53
    條自請退休要件，原告於95年3 月16日以簽呈向被告提出自
    請退休預告，並以同年4 月18日為退休生效日，被告准原告
    退休，惟僅按平均工資26,800元之標準計發原告退休金。再
    依被告所訂工作規則第63條規定，任職滿25年者可獲核發1
    個月本薪之久任獎金，但被告未依該規定給付原告久任獎金
    65,000元。又被告未依勞保條例第11條第1 項規定，於原告
    到職當日為原告辦理勞工保險之投保，遲至71年1 月2 日始
    為之，另於93年7 月29日解僱原告同時，將原告之勞工保險
    辦理退保，致原告投保年資中斷，未能於退休時請領老年給
    付等事實，業據其提出與所述相符之被告華顧（93）管字第
    6000號通知、華顧（95）管字第002788號書函、本院94年度
    勞訴字第14號判決暨確定證明書、被告之存證信函、原告之
    律師函、退休申請書、被告出具之原告退休金計算表暨退休
    基金支票、被告之工作規則、原告之勞工保險資料等影本為
    證，且為被告所不爭，堪信為真實。
四、被告雖辯稱以原告之學經歷程度及減薪前之薪資水準，本應
    克盡圖書管理職責，竟未依被告訂定之圖書管理規則逐年清
    點圖書，亦未於85年底圖書館自動化時進行全面盤點，91年
    盤點僅掃描部分圖書，未輸入全部條碼，且偽造盤點結果，
    造成被告財產上之損失，自得對原告為記二大過、降級及減
    薪之懲戒處分云云。惟查，被告上詞所辯，無非係以其93年
    7 月23日至同年12月31日進行全面盤點結果，圖書盤虧3,24
    3 冊，盤盈5,473 冊，圖書條碼重號378 冊，圖書未貼條碼
    約4,570 冊，與原告92年1 月7 日盤點簽辦單上簽陳：「圖
    書盤點結果如下：目前共有圖書27,578冊；經清點發現遺失
    19冊」之情形，有嚴重落差，為其論據。然原告91年間所為
    盤點，與被告93年間進行全面盤點，二者時間相差二年，以
    被告圖書資料流動量甚巨，此為被告所是認，二年期間，圖
    書數量非必無增減變動，本難僅以後者之盤點結果，作為前
    者盤點正確性之比對基準；況被告93年之盤點結果，其中盤
    盈、未貼條碼、圖書重號部分，僅涉及圖書建檔資料處理錯
    誤問題，並非圖書本身有何減損滅失。而有關被告之圖書、
    期刊、規範之建檔、編碼、借閱、催還等工作，為訴外人即
    被告前圖書館職員石沁泉所負責，此有原告所提出為被告不
    爭執之被告圖書管理人員職掌分工表、石沁泉90年度至92年
    度員工個別考績評分表、工作記錄及催還圖書之電子郵件等
    件（原證40至43）附卷可證；另石沁泉於93年7 月間離職時
    ，所填寫之圖資工作移交清單，亦記載當時石沁泉移交工作
    之內容包括條碼貼紙、登錄章等事務用品；且石沁泉於本院
    94年度勞訴字第14號確認僱傭關係存在事件審理中，亦證稱
    「我是負責同仁借書、還書，我的單位是資訊部．．．（問
    ：該單位只有你一位負責借書、還書？）除我之外，尚有原
    告王小姐（即甲○○）。我們工作內容不同，我是負責同仁
    借書、還書，及新進圖書期刊資料建檔。王小姐負責公司的
    網頁、知識管理．．．我是七十六年進公司，一直負責圖書
    資料建檔，我從一開始就是．．．（問：你到離職前都是做
    借書、還書的工作？）是的」等語。而對照被告所提出之原
    告90年度至92年度考績評分表（被證11）所載，有關原告所
    負責之日常圖書管理業務內容，則僅為「圖書期刊等資訊蒐
    集、採購及諮詢業務」。可見被告之圖書編目、建檔等資料
    處理工作，並非原告主要負責之業務。則被告將93年盤點發
    現之盤盈、未貼條碼、圖書重號等資料處理錯誤之責任，盡
    課由原告負擔，顯非公允。又被告93年盤點雖發現圖書盤虧
    3,243 冊，然依被告所陳，盤虧係指到驗清冊上所載圖書，
    資料顯示未借出應在館，於盤點時卻未發現者而言。據此以
    觀，造成盤虧之原因，應為圖書借還登錄不確實，或館藏保
    管維護不週所致。而圖書借還登錄及館藏保管維護，並非原
    告之主要業務內容，此由前揭論述可明；且依訴外人即被告
    前資訊室經理何金駒於本院94年度勞訴字第14號民事事件審
    理中所證，原告於91至92年間，曾被派往大陸大樓工作約半
    年。此期間原告對於被告圖書之借還登錄及保管維護，更無
    支配能力。則被告將圖書盤虧之責課由被告負擔，亦有失當
    。至於被告訂定之圖書管理規則固規定：「圖書資料每年定
    期清點一次，所有借出之書刊不論到期與否，均應依排定之
    日期交還圖書資料室；俟清點完畢，即可再借」，有被告提
    出之「中華顧問工程司圖書、期刊與技術參考資料管理規則
    」 (被證1)在卷可稽。惟依何金駒於上開民事事件審理中所
    證：「盤點工作，要將每一本架上的書都要清點，不在架上
    的書也要清點，採購及借閱的資料也要清點．．．盤點與清
    點，在我印象中，應該是不大一樣．．．規則（指上開管理
    規則）上面所載的清點，是說同仁借的書有無歸還，與盤點
    不同」等語，可知上開管理規則所定之清點，旨在確認同仁
    借書是否歸還。而被告圖書之借還建檔，並非原告之主要工
    作，已如前述，則原告縱未按上開規則所定逐年清點圖書，
    亦難逕認有顯然違背工作規則之失職。再者，盤點圖書雖不
    失為掌握圖書數量、借還狀態之方法，惟依何金駒於上開民
    事事件所證：「盤點．．．做一次幾乎要封館，所以不是每
    年在做，這是自由判斷，覺得好久沒有做，就做，沒有一個
    規定。我印象中在我負責時，好像只做過一、二次」等語，
    可知全面盤點圖書，將影響被告全體員工之業務運作。而盤
    點工作亦非短期即可完成，此徵諸被告93年所進行之盤點，
    係自7 月23日開始至12月31日，前後耗時逾4 個月始完成，
    足可印證。另依何金駒於上開民事事件所證：「（問：九十
    一年圖書盤點的人員是否為原告？）是的。在那之前，我沒
    有指派她去盤點」等語，亦可推知原告應否進行圖書盤點，
    尚須經其上級主管指示，原告非必能自行決定進行盤點。準
    此以觀，原告於任職期間未主動進行盤點，亦難逕認為失職
    。此外，原告91年進行圖書盤點所為簽呈內容，雖與被告93
    年所為盤點結果差異甚多，惟此二次盤點時間相距2 年，非
    必可將結果相互比較，已如前述。且依何金駒於上開民事事
    件所證：「九十三年時所做的清點是比較正確的，因為那時
    候公司有叫同仁歸還書籍。九十一年我作主管時，我並沒有
    叫同仁全數歸還，九十一年丟掉的書並不多，但是九十三年
    時就很多」等語（以上關於何金駒及石沁泉之證述，均經本
    院調取94年度勞訴字第14號民事事件核閱明確），可見前後
    二次盤點之基礎亦不相同。參諸協助建置被告圖書盤點tori
    ca系統之趙則源於本院95年度訴字第10183 號債務人異議之
    訴事件所證「這套系統的盤點功能因為當時很少館在用，比
    較不常更新，在盤虧、盤盈的情形可能會有數量上的不正確
    ，至於盤虧、盤盈情形之誤差值多少，這沒有辦法認定，因
    為還會跟資料庫是否正確、系統比對的邏輯有關係，升級前
    的系統因為比對邏輯有問題，所以出現的盤虧、盤盈數字可
    能會不正確，後來在93年時我們有依原告之要求，配合原告
    之盤點將系統做過修正升級」等語（見卷附該事件判決書第
    6 頁），可知該套圖書盤點torica系統於93年修正升級前，
    會因系統比對邏輯有問題，而導致所顯示之盤虧、盤盈數字
    可能出現不正確結果等情，堪認被告逕憑原告91年盤點簽呈
    內容，與被告93年盤點結果間有所差異，遽謂原告失職，而
    課予記二大過、降級並減薪之重責，並非合理。尤以被告工
    作規則中關於員工之懲戒，僅於第三十八條規定為：「員工
    之懲戒分下列三種：一、申誡，申誡三次相當於記過一次。
    二、記過，記過三次相當於記大過一次。三、記大過」，並
    無「降級」、「減薪」之懲戒方法；而依上開工作規則第四
    十條規定，記大過之事由，亦僅限於「一、利用職權營私或
    舞弊者；二、破壞本工程司（即被告）聲譽，侵占、盜竊或
    故意毀壞本工程司財物設備者；三、不服從主管之正當指揮
    、調遣並有威脅行為者；四、洩漏技術及業務機密致使本工
    程司蒙受損失者；五、託人或替人刷卡或簽到者；六、以性
    行為或性有關之行為為交換報償之要約；七、以威脅或懲罰
    之手段要求性行為或與性有關行為」等項，並不包括失職。
    亦可見被告以原告未盡圖書管理職責致被告受損之事由，對
    原告為記二大過、降級及減薪等懲戒處分，失之恣意，於兩
    造勞動契約顯有違反，自難認為有據。被告前詞所辯，要無
    可取。
五、又被告並不否認其以華顧（95）管字第002788號函，對原告
    所記三大過，其中一大過係以原告未就圖書盤點不實做出書
    面報告，係抗拒職務命令，為其記過理由。然觀諸被告要求
    原告說明盤點不實之存證信函 (被證3)所載：「台端民國91
    年奉命進行圖書盤點，卻盤點不實且謊報結果乙節，仍有究
    明之必要，是請於文到五日內（不含例假日）以書面向本司
    坦承上開事實經過，並表明悔意」等語，顯然預設立場，文
    義凌人，本難期待原告順從其意，而為「坦承」並「表明悔
    意」。況原告接獲上開存證信函後，業已函覆稱：「有關九
    十一年間圖書盤點作業，本人業於台灣台北地方法院九十四
    年勞訴字第十四號確認僱傭關係存在等事件審理中如實向法
    院陳述。且上開盤點資料業經簽奉當時各級主管批准，至於
    盤點報表資料亦配合當時鼎盛公司設計之盤點報表資料製作
    ，並無任何不實。上開事實並經證人石沁泉及何金駒等證實
    在卷，並由法院判決財團法人中華顧問工程司解僱不合法，
    而確認僱傭關係存在確定在案」等語，有原告提出之律師函
    在卷可證（原證5）， 可見原告並非對被告之要求置之不理
    。且縱使被告未依原告要求，再次說明91年間盤點過程之細
    節，亦與被告工作規則所定得對員工記大過之事由，不相合
    致。則被告以原告抗拒職務命令為由，對原告所為記一大過
    之懲處，亦屬違反兩造間之勞動契約。
六、據上所述，被告以華顧（95）管字第002788號函，對原告所
    為記三大過、降級、減薪之懲戒處分，均屬違約。而此項懲
    戒處分，既形諸書面，雖未經被告揭示公告，惟仍足使經手
    辦理此項懲戒案之人員，對原告產生失職怠惰之負面評價，
    於原告之名譽，自有侵害。原告並於95年4 月間，以書面要
    求被告撤銷上開懲戒處分，被告迄不予以撤銷，亦屬過失。
    另被告於93年7 月29日以原告有圖書盤點不實情事，以華顧
    （93）管字第6000號通知，將原告解僱，觀其通知所載「本
    司圖書資料室原隸屬資訊部，因圖資管理不善，致本司蒙受
    重大損失。相關管理人員嚴重怠忽職守，過失重大，特處分
    如下．．．甲○○專員開除」文義，於原告之社會評價亦顯
    有貶損，且該解僱通知係對被告全體同仁行文，此觀其受文
    者之記載自明，對於原告之名譽權自有侵害。而該解僱行為
    業經本院確定判決認定無效，被告猶未採行適當方法澄清，
    以回復原告之名譽，亦非無過失。按過失不法侵害他人之權
    利者，負損害賠償責任；不法侵害他人之名譽，被害人雖非
    財產上之損害，亦得請求賠償相當之金額。其名譽被侵害者
    ，並得請求回復名譽之適當處分，民法第184 第1 項前段、
    第195 條第1 項分別定有明文。被告既因過失不法侵害原告
    名譽權，即應依上開規定，賠償原告非財產上損害，並為回
    復原告名譽之適當行為。被告雖辯稱法人無侵權行為能力，
    原告對被告主張侵權行為，與法不合等語。惟法人之代表機
    關於其代表權限範圍內，代表法人所為之行為，即為法人之
    行為。代表機關因執行法人職務所為之侵權行為，即係法人
    本身之侵權行為，法人即應負損害賠償責任。依民法第28條
    「法人對於其董事或其他有代表權之人因執行職務所加於他
    人之損害，與該行為人連帶負賠償之責任」規定之意旨，法
    人對於其董事或其他有代表權之人，因執行職務所加於他人
    之損害，既不能免其賠償責任，當認法人具有侵權行為能力
    。被告上詞所辯，尚不可取。而原告之名譽受損，源於被告
    對其所為記三大過、降級之懲戒處分，及以失職怠惰為由而
    為解僱之通知，則原告請求被告撤銷上開懲戒處分，並於被
    告所置備勞工名卡中將關於原告記三大過及降級處分之記載
    予以塗銷，另於被告之企業網站刊登系爭澄清公告2 週，即
    屬適當。至於原告雖請求被告賠償300,000 元非財產上損害
    ，惟本院審酌原告名譽受侵害之程度，造成被告侵權行為之
    原因，兩造經濟地位差異，及原告現年51歲，私立淡江文理
    學院畢業，任職被告公司前曾任台南勝利之聲廣播公司播音
    員、台南亞洲航空公司職員、大同工學院圖書館館員，有其
    人事資料在卷可稽等一切情狀，認原告請求之非財產上賠償
    金額尚屬過高，應以30,000元為適當。又被告對原告所為減
    薪至每月25,000元之處分，既違反兩造間勞動契約，自不能
    拘束原告，於原告95年4 月18日退休時，被告應即以減薪前
    之平均工資65,000元為基準，計付原告退休金。據此計算，
    原告所得支領之退休金，應為2,632,500 元（65,000×40.5
    ＝2,632,500）， 被告並不否認僅給付原告1,085,400 元，
    則原告自得請求被告再給付其差額1,547,100 元（2,632,50
    0 －1,085,400 ＝1,547,100）。 再者，被告並不否認尚未
    給付原告95年3 月8 日起至95年4 月17日止40日之工資，以
    原告月薪65,000元計算，此部分短付工資被告尚應補給原告
    86,667元（65 ,000 ÷30×40＝86,667，小數點以下四捨五
    入）。被告以減薪後之25,000元計算，據以辯稱此部分工資
    僅33,333元云云，並無可取。至於原告雖主張其任職滿25年
    ，依被告所訂工作規則第63條規定，可獲核發1 個月本薪之
    久任獎金65,000元一節，雖與被告工作規則第63條第4 款規
    定之文義相符，惟觀諸該工作規則條文右側，明顯註記「（
    90.4.25）」 等文字，而被告據此辯稱該久任獎金之發放，
    係從90年4 月25日起實施等語，亦為原告所不爭。則自90年
    4 月25日實施起至95年4 月17日原告退休日止，原告服務期
    間僅4 年餘，顯未達該規定得以核發久任獎金之最低標準。
    是原告依此規定請求被告給付65,000元久任獎金，尚非有據
    。末者，被告並不否認未依68年2 月19日修正公布之勞保條
    例第11條規定，於原告70年2 月11日到職當日為原告辦理勞
    工保險之投保，遲至71年1 月2 日始為之。而被告於93 年7
    月29日解僱原告，係屬違法無效，業經本院94年度勞訴字第
    14號確定判決認定在案。被告於違法解僱原告同時，將原告
    之勞工保險辦理退保，自亦有違反勞保條例第10條之規定。
    又原告自70年2 月11日受僱時起至95年4 月17日退休時止，
    工作年資已逾25年，如被告對原告未有上揭遲延加保及提前
    退保之違法行為，原告於95年4 月17日退休時，即得依勞保
    條例第1 項第3 款規定，請領勞保老年給付。則原告因被告
    之違法遲延加保及提前退保，致其投保年資中斷，無法於退
    休時請領老年給付，自得依勞保條例第72條第1 項「投保單
    位不依本條例之規定辦理保險手續者．．．勞工因此所受之
    損失，並應由投保單位依本條例規定之給付標準賠償之」之
    規定，請求被告給付其未能支領之老年給付。至於被告雖辯
    稱原告於93年7 月29日後，無故怠於就業，使其勞工保險無
    法繼續而告中斷，其不能領取勞保老年給付，乃係可歸責於
    自己之事由所致，且原告如另行就業，待其投保年資符合老
    年給付條件時，仍得請領老年給付，原告並無因投保中斷致
    未能請領老年給付而向被告請求賠償之理云云。然查原告受
    被告違法解僱後，是否另行就業，或選擇待業解決與被告間
    之勞動契約糾紛，乃原告之就業自由，應受法律之保障，並
    無強令原告就業以減免被告違法責任之理，被告此部分所辯
    ，顯無可取。而上開原告所得請求被告賠償之老年給付金額
    ，依勞保條例第19條第2 項但書「老年給付按被保險人退休
    之當月起前三年之平均月投保薪資計算」、第59條「被保險
    人依前條第一項規定請領老年給付者，其保險年資合計每滿
    一年按其平均月投保薪資，發給一個月老年給付；其保險年
    資合計超過十五年者，其超過部分，每滿一年發給二個月老
    年給付。但最高以四十五個月為限，滿半年者以一年計」之
    規定，應以原告退休前三年之平均月投保薪資之35倍計算。
    而原告主張其退休前三年之月投保薪資為42,000元，為被告
    所不爭，據此計算，原告得請求被告賠償之老年給付金額，
    為1,470,000 元（42,000×35＝1,470,000）。 綜前所述，
    原告以前述事由，請求被告給付名譽受損之非財產上損害30
    ,000 元 、短付之工資86,667元、退休金差額1,547,100 元
    、勞保老年給付損失1,470,000 元，共計3,133,767 元部分
    ，並無不合。又其中退休金差額1,547,100 元部分，依勞基
    法施行細則第29條第1 項規定，被告應在原告退休日起30日
    即95年5 月18日前給付；其中短付工資86,667元部分，參照
    勞基法施行細則第9 條規定，被告亦應於原告退休日即95年
    4 月18日給付；另勞保老年給付損失1,470,000 元及名譽權
    受損之非財產上損害30,000元合計1,500,000 元部分，因原
    告於95年7 月10日即發函通知被告於函到後7 日內給付，被
    告於同年月13日收受該函，此為被告所不爭，亦應於同年月
    20日前給付。而給付有確定期限者，債務人自期限屆滿時起
    ，負遲延責任；遲延之債務，以支付金錢為標的者，債權人
    得請求依法定利率計算之遲延利息；應付利息之債務，其利
    率未經約定，亦無法律可據者，週年利率為百分之五，為民
    法第229 條第1 項、第233 條第1 項前段、第203 條所明定
    。被告迄未履行上開債務，原告自得請求被告加付法定遲延
    利息。被告以前詞否認有上述給付義務，並無可採。
七、至於被告雖另辯稱原告受僱期間因圖書管理不良、盤點不實
    之違背職務行為，致被告受有佚失圖書及額外盤點登錄之損
    害計880,599 元，應由原告負賠償之責；另自93年7 月29日
    被告為終止兩造僱傭關係之意思表示後，原告轉向第三人振
    典公司服勞務，迄95年3 月3 日復職時止，已取得或故意怠
    於取得之利益為798,000 元，依民法第487 條規定亦應予扣
    除。被告自得以此兩債權，與原告之前揭金錢債權相抵銷云
    云。惟查，原告並無被告所指之違背職務行為，業已論述如
    前，被告縱受有圖書佚失及盤點登錄費用之損害，亦無請求
    原告賠償之債權可言。而原告否認其於93年7 月29日至95年
    3 月3 日期間，有向振典公司取得或故意怠於取得服勞務之
    利益；且民法第487 條所謂受僱人轉向他處服勞務所取得，
    或故意怠於取得之利益，僱用人「得由報酬額內扣除之」，
    是指僱主得就應付受僱人之工資報酬中，扣除受僱人已取得
    或故意怠於取得之同額利益，並非謂僱主就受僱人已取得或
    故意怠於取得之利益，對於受僱人有同額之獨立債權，而得
    請求受僱人給付。是縱使原告於上開期間內有自振典公司取
    得或故意怠於取得勞務報酬，被告亦僅得自應付原告之93年
    7 月29日至95年3 月3 日工資報酬中，予以扣除，而不得據
    以行使抵銷權。而原告於本件訴訟中，並無對被告請求93年
    7 月29日至95年3 月3 日之工資報酬，被告自亦無得為扣除
    之標的。準此，被告以上詞辯稱得對原告行使上述抵銷權，
    並無理由。
八、從而，原告本於上開民法、勞基法、勞保條例之規定及兩造
    間勞動契約之法律關係，請求被告撤銷上開記三大過及降級
    之懲戒處分，及於被告所置備勞工名卡中將關於原告記三大
    過及降級處分之記載予以塗銷，另於被告之企業網站刊登系
    爭澄清公告2 週，並給付3,133,767 元，及其中86,667元部
    分，自95年4 月19日起；其中1,500,000 元部分，自95年7
    月21日起；其餘1,547,100 元部分，自95年5 月19日起，均
    至清償日止，按年息5%計算之利息部分，為有理由，應予准
    許。逾此範圍之請求，則無理由，應予駁回。
九、兩造陳明願供擔保，聲請宣告假執行或免為假執行，經核原
    告勝訴部分中，關於命被告給付金錢及刊登系爭澄清公告部
    分，合於法律規定，爰分別酌定相當之擔保金額宣告之；原
    告其餘假執行之聲請，因訴之駁回而失所依據，不予准許。
十、兩造其餘主張及所提證據與本院上開論斷無涉或無違，不予
    贅述，附此敘明。
結論：本件原告之訴為一部有理由，一部無理由，依民事訴訟法
      第79條、第第390 條第2 項、第392 條第2 項，判決如主
      文。
中    華    民    國    97    年    6     月    30    日
                      民事第三庭  法  官  黃明發
以上正本係照原本作成
如對本判決上訴，須於判決送達後20日內向本院提出上訴狀
中    華    民    國    97    年    6     月    30    日
                                  書記官  陳怡如


司法院資訊處製作；財團法人民間司法改革基金會備份。
